ACORDAO-COMPLETO-2528368

ACÓRDÃO 1141/2022 ATA 5/2022 - PRIMEIRA CÂMARA

VISTOS, relatados e discutidos estes autos de tomada de contas especial, agora em fase de análise de embargos de declaração opostos por Marina da Silva Steinbruch contra o Acórdão 18882/2021-TCU-Primeira Câmara, que negou provimento a recursos de reconsideração contra o Acórdão 10153/2020-TCU-Primeira Câmara, decisão esta que julgou irregulares as contas de diversos responsáveis, incluindo a embargante, condenando-os ao pagamento de débito e aplicando-lhes multa, pelo pagamento de produtos não entregues e de serviços não executados e pela aquisição de produtos sem amparo legal.
ACORDAM os Ministros do Tribunal de Contas da União, reunidos em sessão da 1ª Câmara, ante as razões expostas pelo Relator e com fundamento no art. 34 da Lei 8.443/1992, em:
9.1. conhecer e acolher parcialmente os presentes embargos de declaração, sem efeitos infringentes, para integrar as razões de decidir do Acórdão 18882/2021-TCU-Primeira Câmara por meio dos esclarecimentos consignados no Voto que fundamenta a presente decisão;
9.2. dar ciência desta deliberação à embargante, com a informação de que o inteiro teor deste Acórdão, bem como do Relatório e do Voto que o fundamentam, está disponível no endereço www.tcu.gov.br/acordaos.

Embargos de declaração opostos contra acórdão que negou provimento a recursos de reconsideração, que haviam sido interpostos contra decisão que julgou irregulares as contas dos responsáveis, condenando-os ao pagamento de débito e aplicando-lhes multa, em decorrência do pagamento de produtos não entregues e de serviços não executados na Defensoria Pública do União, entre os anos 2000 e 2005.

Primeira Câmara

Defensoria Pública da União

3. Embargante: Marina da Silva Steinbruch (XXX.954.128-XX)

13.1. Ministros presentes: Walton Alencar Rodrigues (Presidente), Benjamin Zymler e Jorge Oliveira (Relator).
13.2. Ministro-Substituto convocado: Augusto Sherman Cavalcanti.

ACORDAO-COMPLETO-2551442

Acórdão 7712/2022 - Primeira Câmara

JORGE OLIVEIRA

Ministro Jorge Oliveira

Marina da Silva Steinbruch opôs embargos de declaração contra o Acórdão 18882/2021-TCU-Primeira Câmara, que negou provimento a recursos de reconsideração interpostos por Gilderlan Barreto Santos e José Ferreira de Lima contra o Acórdão 10153/2020-TCU-Primeira Câmara, que julgou irregulares as contas de diversos responsáveis, incluindo aqueles recorrentes e a ora embargante, condenando-os ao pagamento de débito e aplicando-lhes multa, em decorrência do pagamento de produtos não entregues e de serviços não executados e pela aquisição de produtos sem amparo legal.
Em atenção ao disposto no art. 69, inciso I, do Regimento Interno/TCU, reproduzo abaixo os exatos termos da decisão embargada:
"9.1. conhecer dos recursos de reconsideração para, no mérito, negar-lhes provimento;
9.2. encaminhar cópia deste acórdão aos recorrentes, com a informação de que o relatório e o voto que o fundamentam estão disponíveis no endereço eletrônico www.tcu.gov.br/acordaos."
A embargante aponta contradição ao alegar que o voto deste Relator "prestou-se exclusivamente a ratificar o entendimento prevalente do TCU acerca do tema, assumindo posicionamento contrário, data vênia, à tese fixada pelo STF no Tema de Repercussão Geral 899 e da sua aplicação imediata".
As razões recursais mencionam manifestação da Secretaria de Recursos - Serur que propôs a adoção do regime previsto na Lei 9.873/1999 para exame da prescrição da pretensão ressarcitória nos processos no âmbito do TCU.
Questiona a embargante algumas das datas consideradas pela Serur como marcos interruptivos, alegando que não importaram em atos inequívocos de apuração dos fatos. Argumenta que os supostos ilícitos foram consumados até 11/5/2005 e que somente foi citada em 28/8/2018, de forma que os fatos teriam sido alcançados pela prescrição.
Assim, propugna pela concessão de efeitos infringentes aos presentes embargos para, reconhecendo a prescrição da pretensão ressarcitória, reformar-se o Acórdão 10153/2020-TCU-Primeira Câmara.
	É o relatório.

Wesley Ricardo Bento da Silva (18.566/OAB-DF) e Rebecca Suzanne Robertson Paranaguá Fraga (41320/OAB-DF), representando Marina da Silva Steinbruch

Não atuou

EMBARGOS DE DECLARAÇÃO. RECURSO DE RECONSIDERAÇÃO EM TOMADA DE CONTAS ESPECIAL. DEFENSORIA PÚBLICA DA UNIÃO. IRREGULARIDADES NA AQUISIÇÃO DE BENS E SERVIÇOS NO PERÍODO DE 2000 A 2005. CONTAS IRREGULARES. DÉBITO E MULTA. RECURSO DE RECONSIDERAÇÃO NÃO PROVIDO. CONHECIMENTO DOS EMBARGOS. ACOLHIMENTO PARCIAL PARA INTEGRAR A DECISÃO RECORRIDA. AUSÊNCIA DE EFEITOS INFRINGENTES.

TOMADA DE CONTAS ESPECIAL (TCE)

não atuou

Presentes os requisitos de admissibilidade, conheço dos embargos de declaração opostos por Marina da Silva Steinbruch contra o Acórdão 18882/2021-TCU-Primeira Câmara, que negou provimento a recursos de reconsideração interpostos por Gilderlan Barreto Santos e José Ferreira de Lima contra o Acórdão 10153/2020-TCU-Primeira Câmara, decisão esta que julgou irregulares as contas de diversos responsáveis, incluindo aqueles recorrentes e a ora embargante, condenou-os ao pagamento de débito e aplicou-lhes multas pelo pagamento de produtos não entregues e de serviços não executados e pela aquisição de produtos sem amparo legal.
Embora não tenha constado entre os recorrentes, aquele recurso de reconsideração afeta à embargante no que concerne às circunstâncias objetivas, nos termos do art. 281 do Regimento Interno.
A peça recursal em exame fundamenta-se na alegação de que algumas das datas consideradas como marcos interruptivos não importaram em atos inequívocos de apuração dos fatos. Assim, adotando-se o regime prescricional previsto na Lei 9.873/1999, haveria se consumado a prescrição da pretensão ressarcitória do Tribunal.
Embora não assista razão à embargante, identifico oportunidade para integrar a referida decisão, suprindo possível omissão em seus fundamentos. 
O voto condutor da decisão original, Acórdão 10153/2020-TCU-Primeira Câmara (Relator o Ministro Vital do Rêgo) , havia sido claro ao examinar o tema da prescrição e apontar o entendimento prevalente do TCU, mesmo diante da nova tese fixada pelo STF no Tema 899 da Repercussão Geral, conforme trecho transcrito a seguir:
"86. Consoante registrado nos acórdãos do TCU supramencionados, não se trata de desconhecimento ou desrespeito à decisão do STF, tampouco tem-se a intenção de se fixar qualquer jurisprudência sobre a sua abrangência neste momento. Ocorre que, em virtude da ausência de elementos suficientes que permitam aplicar a nova tese de imediato e dada a possiblidade de modulação da decisão, não seria produtivo, e causaria enorme incerteza, se este Tribunal revisse sua atuação e logo depois a alterasse novamente. 
87. Registro que recentes decisões deste Tribunal, adotadas após o que restou deliberado pelo STF no Tema 899, também abraçaram a tese da imprescritibilidade da pretensão ressarcitória no âmbito do controle externo, a exemplo dos Acórdão 5236/2020-TCU-Primeira Câmara, 6.171/2020-TCU-2ª Câmara, 6.084/2020-TCU-1ª Câmara, 5.681/2020-TCU-2ª Câmara, 6.846/2020-TCU-2ª Câmara, 6.676/2020-TCU-2ª Câmara, 6.707/2020-TCU-2ª Câmara, 6.473/2020-TCU-1ª Câmara, 6.466/2020-TCU-1ª Câmara, 6.465/2020-TCU-1ª Câmara, entre outros.
88. Diante disso, por questões de coerência e em nome da segurança jurídica e da estabilidade das decisões, até que a questão fique mais clara, a meu ver, o melhor a ser feito é manter o posicionamento que há anos vem sendo adotado pelo TCU e pelo próprio STF, no sentido de considerar imprescritíveis as ações de ressarcimento ao erário." (grifei) 
No Voto que proferi quando da prolação do Acórdão 18882/2021-TCU-Primeira Câmara, consignei que "não ocorreu a prescrição da pretensão ressarcitória, mesmo que seja aplicado o regime previsto na Lei 9.873/1999, em vista dos vários marcos interruptivos de prescrição apontados pela Serur".
Cabe reconhecer que a fundamentação do Acórdão, quanto a esse aspecto, não explicitou a firme compreensão desta Corte de que, enquanto não houver eventual decisão do TCU para firmar entendimento em sentido contrário, permanece hígida a jurisprudência consolidada na Súmula 282 segundo a qual são imprescritíveis as ações de ressarcimento movidas pelo Estado contra agentes causadores de danos ao erário.
O trecho transcrito buscou, apenas enquanto obiter dictum, reforçar a constatação de que os atos ilícitos examinados nos presentes autos não foram alcançados pela prescrição. Como visto, no caso particular, dados os marcos interruptivos examinados, chegar-se-ia à mesma conclusão, mesmo que fosse considerado o regime da Lei 9.873/1999. Contudo, como esclarecido, ainda que seja impugnada a validade daqueles marcos, os fatos permanecem sujeitos à imprescritibilidade. 
Assim, não existiu a contradição apontada pela embargante. 
Todavia, em vista da oportunidade de clarificar a possível omissão, acolho parcialmente os presentes embargos de declaração, sem efeitos infringentes, para integrar as razões de decidir do Acórdão 18882/2021-TCU-Primeira Câmara, nos termos do presente Voto.
Ante o exposto, VOTO pela adoção da minuta de acórdão que submeto a este Colegiado.
TCU, Sala das Sessões, em 8 de março de 2022.
JORGE OLIVEIRA 
Relator